臺中高等行政法院判決
                                      100年度訴字第161號
                                    100年8月25日辯論終結
原      告　詹德進
被      告　臺中市政府
代　表　人　胡志強
訴訟代理人　鍾玟忻
上列當事人間因地籍重測事件，原告不服內政部中華民國100年3
月23日台內訴字第1000032457號訴願決定，提起行政訴訟，本院
判決如下︰
    主  文
原告之訴駁回。
訴訟費用由原告負擔。
    事實及理由
一、程序事項：本件被告經合法通知，未於言詞辯論期日到場，
    核無行政訴訟法第218條準用民事訴訟法第386條所列各款情
    形，爰依到場原告之聲請，由其一造辯論而為判決，合先敘
    明。
二、事實概要：緣原告所有坐落臺中市○○區○○段461、462地
    號土地（重測前為頭家厝段146-60、146-199地號），係被
    告（改制前臺中縣政府，99年12月25日縣、市合併）辦理民
    國（下同）99年度潭子區地籍圖重測區範圍內土地，重測期
    間經臺中市雅潭地政事務所循重測程序，通知原告到場辦理
    地籍調查指界，由原告於99年9月8日地籍重測調查表認章竣
    事，與毗鄰地號土地均指以「待協助指界」。經被告參照舊
    地籍圖及其他可靠資料辦理協助指界，並據以計算面積，嗣
    因原告不同意協助指界之結果且未能自行指界，被告爰依土
    地法第46條之1至第46條之3執行要點第4點第2款規定予以逕
    行施測，並以99年9月14日府地測字第09902875742號公告地
    籍圖重測成果，公告期間自99年10月1日起至99年10月31日
    止，並將重測結果通知原告。原告不服被告上揭公告處分，
    以重測後面積減少0.46平方公尺為由，提起訴願遭決定駁回
    ，遂提起本件行政訴訟。
三、本件原告主張：
  (一)原告所有坐落臺中市○○區○○○段146-60、146-199地號
    土地，原有（舊圖）面積83平方公尺，經臺中市雅潭地政事
    務所於99年實施土地重測後為家福段461、462地號，面積竟
    標示82.54平方公尺，減少0.46平方公尺，本筆土地上共7棟
    房屋，130號竟增加13平方公尺，142號增加5平方公尺，總
    面積共多18平方公尺，庭提陳情書影本及新、舊地籍圖謄本
    供參，請鈞院調閱新、舊地籍圖及履勘現場查明實情。被告
    製作地籍圖時應公正，本筆土地舊地籍圖以三角形計算面積
    19.7×4.6÷2＝45.31平方公尺，19.7×3.9÷2＝38.41平方
    公尺，共83.72平方公尺。
  (二)約36年前（以用電證明之），土地經數地政主管機關及官員
    核章測量分割，造成錯誤，即地籍圖（梯形）與建築物（長
    方形）不相符，造成原告無法指界，且原告如指界，則與數
    十年的鄰居有糾紛，被告以土地法規定要百姓指界，惟該單
    位錯誤在先，地籍圖不清或折損，也可以權狀輔助換算回原
    點。重測時原告與相鄰土地間之指界是請測量單位協助指界
    ，原告並無再自行指界。儀器及數位化卻使土地增多，許多
    重測戶均增加土地，○○○區○○街128、130、142、129號
    等，顯不公平，被告又提不出合理解釋（數據及計算公式）
    。關於原告所繳之土地稅，經詢問地政主任，可至稅捐機關
    退稅，原告將要求退稅及國家賠償。原告於公告期間未提出
    異議申請複丈等情，並聲明求為判決撤銷訴願決定及原處分
    （被告99年9月14日府地測字第09902875742號公告）。
四、被告則以：
  (一)按「已辦地籍測量之地區，因地籍原圖破損、滅失、比例尺
    變更或其他重大原因，得重新實施地籍測量。」、「重新實
    施地籍測量時，土地所有權人應於地政機關通知之限期內，
    自行設立界標，並到場指界。逾期不設立界標或到場指界者
    ，得依左列順序逕行施測：一、鄰地界址。二、現使用人之
    指界。三、參照舊地籍圖。四、地方習慣。」與「地籍調查
    ，係就土地坐落、界址、地目、原有面積、使用狀況及其所
    有權人、他項權利人與使用人之姓名、住址等事項，查註於
    地籍調查表內。前項所有權人之土地界址，應於地籍調查表
    內繪製圖說，作為戶地界址測量之依據。」、「地籍調查，
    應通知土地所有權人於一定期限內會同辦理。前項調查情形
    應作成地籍調查表，由指界人簽名或蓋章。」、「戶地測量
    應按地籍調查表所載認定之界址，逐宗施測。地籍調查時未
    到場指界之土地所有權人，得於戶地測量時，補辦地籍調查
    。」為土地法第46條之1、第46條之2第1項與地籍測量實施
    規則第79條、第82條、第191條所明定，此乃宣示地籍調查
    表所載界址應由土地所有權人到場指界及認章，作為戶地界
    址測量之依據。次依土地法第46條之1至第46條之3執行要點
    第4點：「重測地籍調查時，土地所有權人均到場而不能指
    界者，地籍調查及測量人員得參照舊地籍圖及其他可靠資料
    ，協助指界，並依下列方式辦理：（一）土地所有權人均同
    意該協助指界之結果者，視同其自行指界。（二）土地所有
    權人不同意協助指界之結果且未能自行指界者，應依土地法
    第46條之2第1項規定予以逕行施測。（三）土地所有權人不
    同意協助指界之結果而產生界址爭議者，應依土地法第46條
    之2第2項規定予以調處。」第6點：「依土地法第46條之2第
    1項第3款參照舊地籍圖逕行施測者，應參照舊地籍圖及其他
    可靠資料所示之坵塊形狀及關係位置，實地測定界址，設立
    界標，逕行施測。」規定。
  (二)原告所有坐落臺中市○○區○○○段146-60、146-199地號
    （重測後編為家福段462、461地號）土地，係位於99年度臺
    中市潭子區地籍圖重測區內，地籍圖重測期間，與毗鄰146-
    61、146-198、146-256、146-200、146-132、146-58地號土
    地經界，原告於99年9月8日到場指以「14待協助指界」為界
    後，經臺中市雅潭地政事務所參照舊地籍圖及其他可靠資料
    ，當日協助指界結果：與146-61、146-198地號土地間經界
    為「3牆壁中」、「16延長線」；與146-256地號土地間經界
    為「11計畫道路」；與146-200、146-132地號土地間經界為
    「3牆壁中」、「16延長線」；與146-58地號土地間經界為
    「12連接線」。惟原告到場不認章，又未另行指界，爰依土
    地法第46條之1至第46條之3執行要點第4點第2款規定予以逕
    行施測，並以之為地籍圖重測結果，與上開規定並無不合。
  (三)上開地籍圖重測結果，經改制前臺中縣政府依土地法第46條
    之3第1項規定「重新實施地籍測量之結果，應予公告，其期
    間為30日。土地所有權人認為前項測量結果有錯誤，除未依
    前條之規定設立界標或到場指界者外，得於公告期間內，向
    該管地政機關繳納複丈費，聲請複丈。經複丈者，不得再聲
    請複丈。逾公告期間未經聲請複丈，或複丈結果無誤或經更
    正者，地政機關應即據以辦理土地標示變更登記。」以99年
    9月14日府地測字第09902875742號公告30天，公告期間自99
    年10月1日起至99年10月31日止（遇假日順延至11月1日），
    公告期間未接獲原告與毗鄰土地所有權人提出異議複丈，爰
    經臺中市雅潭地政事務所依規定即據以辦理土地標示變更登
    記，並以土地標示變更結果通知書通知原告，原告不服該處
    分，以重測後面積減少0.46平方公尺，提起訴願，經訴願決
    定駁回。
  (四)查地籍圖重測之測量技術及使用儀器遠較日治時期精密優良
    ，原日治時期地籍圖，使用迄今年代久遠，滋生折損、破舊
    、比例尺過小等精度不足因素，加以複丈時誤差配賦，使重
    測前後土地面積發生增減情事，原告所有系爭146-60地號土
    地重測前面積為0.0080公頃、重測後面積為0.007944公頃及
    146-199地號土地重測前面積為0.0003公頃、重測後面積為
    0.000310公頃，系爭二筆土地合計面積重測前較重測後減少
    0.000046公頃，原告所有土地上之建物與毗鄰土地（家福段
    463、458地號）上之建物屬連棟式建物，然依其建物平面圖
    所載寬度與重測結果一致，其土地產權範圍位置並未因地籍
    圖重測而有變動，原處分於法並無未合等語，資為抗辯，並
    聲明求為判決駁回原告之訴。
五、兩造之爭點：原告不服被告99年9月14日府地測字第0990287
    5742號公告，未於公告期間內提出異議複丈，其請求撤銷重
    測公告結果，是否有理。
六、經查：
  (一)按「重新實施地籍測量時，土地所有權人應於地政機關通知
    之限期內，自行設立界標，並到場指界。逾期不設立界標或
    到場指界者，得依左列順序逕行施測：一、鄰地界址。二、
    現使用人之指界。三、參照舊地籍圖。四、地方習慣。土地
    所有權人因設立界標或到場指界發生界址爭議時，準用第59
    條第2項規定處理之。」、「重新實施地籍測量之結果，應
    予公告，其期間為30日。土地所有權人認為前項測量結果有
    錯誤，除未依前條之規定設立界標或到場指界者外，得於公
    告期間內，向該管地政機關繳納複丈費，聲請複丈。經複丈
    者，不得再聲請複丈。逾公告期間未經聲請複丈，或複丈結
    果無誤或經更正者，地政機關應即據以辦理土地標示變更登
    記。」為土地法第46條之2及第46條之3所明定。次按「重測
    地籍調查時，土地所有權人均到場而不能指界者，地籍調查
    及測量人員得參照舊地籍圖及其他可靠資料，協助指界，並
    依下列方式辦理：（一）土地所有權人均同意該協助指界之
    結果者，視同其自行指界。（二）土地所有權人不同意協助
    指界之結果且未能自行指界者，應依土地法第46條之2第1項
    規定予以逕行施測。（三）土地所有權人不同意協助指界之
    結果而產生界址爭議者，應依土地法第46條之2第2項規定予
    以調處。」、「土地所有權人未到場指界，或雖到場而不指
    界者，應依土地法第46條之2第1項各款之規定逕行施測。」
    、「依土地法第46條之2第1項第3款參照舊地籍圖逕行施測
    者，應參照舊地籍圖及其他可靠資料所示之坵塊形狀及關係
    位置，實地測定界址，設立界標，逕行施測。」為土地法第
    46條之1至第46條之3執行要點第4點、第5點及第6點所規定
    。又「地籍調查，應通知土地所有權人於一定期限內會同辦
    理。前項調查情形應作成地籍調查表，由指界人簽名或蓋章
    。」、「土地所有權人，應於地籍調查時到場指界，並在界
    址分歧點、彎曲或其他必要之點，會同鄰地所有權人共同認
    定，自行設立界標。土地所有權人均到場，而不能指界者，
    得由測量員協助指界，其經土地所有權人同意者，應由土地
    所有權人埋設界標。土地所有權人逾前條第1項期限未設立
    界標或到場指界者，得依土地法第46條之2第1項各款之規定
    逕行施測，其依第3款及第4款規定辦理者，並應埋設界標。
    界址有爭議時，直轄市或縣(市)主管機關應依土地法第59條
    第2項規定處理之。」復為地籍測量實施規則第82條及第83
    條所規定。
  (二)查本件原告所有坐落臺中市○○區○○段461、462地號土地
    ，係被告辦理99年度潭子區地籍圖重測區範圍內土地，重測
    期間經臺中市雅潭地政事務所循重測程序，通知原告到場辦
    理地籍調查指界，由原告於99年9月8日地籍重測調查表簽認
    ，與毗鄰地號土地均指以「待協助指界」。嗣經被告參照舊
    地籍圖及其他可靠資料辦理協助指界，因原告不同意協助指
    界之結果且未能自行指界，被告爰依土地法第46條之2第1項
    規定予以逕行施測，據以計算面積，地籍圖重測成果經臺中
    市政府（原臺中縣政府）於99年9月14日公告，並將重測結
    果通知原告，公告期間自99年10月1日起至99年10月31日止
    。原告因土地重測後面積減少0.46平方公尺，然原告並未依
    法聲請複丈等情，業據被告陳明在卷，復有地籍圖重測地籍
    調查表、臺中市政府99年9月14日府地測字第09902875742號
    公告、地籍圖重測土地標示變更結果通知書等件附卷可稽（
    本院卷第39-42頁），洵堪認定。本件原告雖因系爭土地重
    測後面積減少，然並未依土地法第46條之3第2項規定聲請複
    丈，揆諸前揭說明，因系爭土地重測結果已經公告確定，原
    告自不得請求撤銷該土地重測結果公告。
  (三)次查，因現今之測量技術較日治時期更為精密優良，原日治
    時期地籍圖因精度不足及年代久遠、折損、破舊、比例尺過
    小等因素，加以複丈時誤差之配賦及面積登記單位之變更（
    重測前為公頃，小數點以下四位；重測後為公頃，小數點以
    下六位），致使重測前後土地面積發生增減情事。而原告所
    有土地上之建築物，其產權之範圍並無變動，僅係圖面之面
    積變動，重測前計算面積單位至公頃小數點以下四位（重測
    前頭家厝段146-60地號面積為0.0080公頃、146-199地號面
    積為0.0003公頃），重測後面積計算至公頃小數點以下六位
    （重測後家福段462地號面積為0.007944公頃、461地號面積
    為0.000310公頃），因而有系爭土地重測後面積減少0.46平
    方公尺之情形。則被告因原告不同意協助指界之結果且未能
    自行指界，爰依土地法第46條之1至第46條之3執行要點第4
    點規定逕行施測，並以99年9月14日府地測字第0990287574
    2號公告地籍圖重測成果，並將重測結果通知原告，公告期
    間原告亦未申請異議複丈，上開土地重測成果即告確定。揆
    諸首揭法條規定，並無不合。
  (四)又按「依土地法第46條之1至第46條之3之規定所為地籍圖重
    測，純為地政機關基於職權提供土地測量技術上之服務，將
    人民原有土地所有權範圍，利用地籍調查及測量等方法，將
    其完整正確反映於地籍圖，初無增減人民私權之效力。故縱
    令相鄰土地所有權人於重新實施地籍測量時，均於地政機關
    通知之期限內到場指界，毫無爭議，地政機關依照規定，已
    依其共同指定之界址重新實施地籍測量。則於測量結果公告
    期間內即令土地所有權人以指界錯誤為由，提出異議，測量
    結果於該公告期間屆滿後即行確定，地政機關應據以辦理土
    地標示變更登記。惟有爭執之土地所有權人尚得依法提起民
    事訴訟請求解決，．．．。」業經司法院釋字第374號解釋
    在案。再按土地法第38條第1項規定辦理土地登記前，應先
    辦地籍測量，是以每筆土地之面積係依據地籍圖之界址而確
    定，並非先行確定每筆土地之面積然後據以移動界址，其理
    至明。又土地重測，依土地法第46條之1、第46條之2第1項
    ，暨第47條授權中央地政機關所訂定之地籍測量實施規則規
    定，在以較科學方法，更新測量技術和儀器，普收測量整理
    實效，使地籍登記趨於正確，以杜糾紛，土地重測時，既係
    根據土地所有權人之指界測量，重測所得土地面積數量自與
    土地所有權人實際擁有土地相符，其數量較重測前登記面積
    減少，自應以較新及精密測量所得之重測面積為準，殊難據
    此要求回復重測前登記之土地面積數量，否則即與政府實施
    地籍重測，以糾正舊地籍不正確之立法意旨有違。則本件系
    爭土地重測時既經被告依法施測在案，且原告對重測後僅以
    系爭土地重測後面積減少為由，即指摘被告重測結果錯誤，
    尚無足採。
  (五)綜上所述，原告之主張既不足採，則被告既依法定重測程序
    完成系爭土地重測，且該重測結果公告期間原告並未依土地
    法第46條之3第2項規定聲請複丈，該重測結果已經確定，臺
    中市雅潭地政事務所據以辦理土地標示變更登記，自屬有據
    。從而，被告辦理之重測結果，核無違誤，訴願決定予以維
    持，亦無不合。原告起訴論旨，請求撤銷訴願決定及被告99
    年9月14日府地測字第09902875742號公告地籍圖重測成果，
    為無理由，應予駁回。又本件事證已臻明確，原告聲請本院
    調閱新、舊地籍圖及至現場履勘，即無必要；兩造其餘之主
    張及舉證，於本件判決之結果並無影響，爰不逐一論述，均
    附此敘明。
七、據上論結，本件原告之訴為無理由，依行政訴訟法第98條第
    1項前段、第218條，民事訴訟法第385條第1項前段，判決如
    主文。
中　　華　　民　　國　　100　 年　　9　　 月　　 1　　日
                臺中高等行政法院第二庭
                          審判長法  官　王  茂  修
                                法  官  劉  錫  賢
                                法  官  林  秋  華
以上正本證明與原本無異。
如不服本判決，應於判決送達後20日內向本院提出上訴書狀，其
未表明上訴理由者，應於提起上訴後20日內向本院提出上訴理由
書（須依對造人數附具繕本）；如於本判決宣示或公告後送達前
提起上訴者，應於判決送達後20日內補提上訴理由書（須附繕本
）。未表明上訴理由者，逕以裁定駁回。
中　　華　　民　　國　　100　 年　　9　　 月　　 8　　日
                                書記官  李  孟  純